最　高　行　政　法　院　判　決
　　　　　　　　　　　　　　　　　　 96年度判字第01745號
上　訴　人　德商百靈佳殷格翰獸藥股份有限公司(原荷蘭商史
　　　　　　帝琴農業調查服務公司、迪休達‧迪吉松夏‧史帝
　　　　　　琴公司)
代　表　人　甲○○○ ○○○○○○○○　○○○
　　　　　　　　　　　　　送達處所同上
訴訟代理人　桂齊恆　律師
被 上訴 人　經濟部智慧財產局
代　表　人　乙○○　　　　送達處所同上
上列當事人間因發明專利申請事件，上訴人對於中華民國95年2
月8日臺北高等行政法院94年度訴字第442號判決，提起上訴，本
院判決如下：
　　主  文
上訴駁回。
上訴審訴訟費用由上訴人負擔。
　　理  由
壹、本件上訴人主張：（一）再審查不予專利之審定書應具體指
    明不予專利之理由，如其理由空泛、未針對該專利申請案如
    何不備要件具體論駁、未於理由中對當事人所曾主張有利於
    己之證據資料加以斟酌論斷, 或認定事實未指明其所依憑之
    證據, 即屬理由不備, 難謂適法之處分。原處分理由以申請
    專利範圍無法由申請書內容中推知所請可達發明功效為核駁
    理由。然該點中僅僅提及「﹒.. 由申請書內容中，實無法
    推知其他如 (Cornoaviridae、Toroviddae)可達本發明之功
    效﹒.. 」至於被上訴人認為「無法推知Cornoaviridae、
    Toroviridae可達本發明之功效」所依憑之理由，在原處分
    中乃隻字未提。被上訴人又於原處分指出「﹒.. 如申請專
    利範圍第1項方法如何篩選該病毒之DNA,以及如何選殖僅籠
    統概述，即所謂獲得一全長或可轉錄的RNA複製體的功效為
    熟知此技藝者無法據以實施或獲得，申請專利範圍第2項界
    定宿主細胞, 其功效如何達成﹒.. 」，然被上訴人認為「
    獲得一全長或可轉錄的RNA複製體的功效為熟知此技藝者無
    法據以實施或獲得」所依憑之理由，在原處分中亦隻字未提
    。被上訴人另於原處分最後稱「﹒.. 本案不符法定專利要
    件，爰依專利法第20條第1項前段﹒.. 審定如主文。」然於
    原處分中，被上訴人自始至終皆未指出系爭案不具產業上利
    用性而不符專利法第20條第1項前段的原因為何。（二）原
    處分作成違反專利法第40條第2項被上訴人所述系爭案不予
    專利之理由。完全未見於被上訴人於民國（下同）92年5月
    19日之再審查核駁理由先行通知書中。被上訴人直至訴願階
    段方於93年6月23日提出之訴願答辯書第一頁理由 (一)中，
    提出「無法推知Cornoaviddae、Toroviridae可達本發明之
    功效」之理由，使上訴人於原處分作成前無機會針對被上訴
    人之再審查核駁審定書理由作出適當之申復或修正。故被上
    訴人作成原處分之際，並未將其理由告知當事人，違反行政
    程序法第43條。又，據經驗法則或論理法則，判斷審定書所
    提之不予專利之情事是否與核駁理由先行通知書所提之不予
    專利之情事為同一者，不僅應考量所提情事態樣本身(例如
    發明缺乏新穎性、申請專利範圍籠統等等)，亦應考量該其
    事實根據(例如某篇引證文獻已揭示發明所請、申請專利範
    圍未界定某一關鍵因素)。唯有不予專利之情事態樣本身與
    其事實根據皆相同時，方視二不予專利之情事為完全相同。
    例如核駁理由先行通知書提出引證文獻一而主張發明缺乏新
    穎性時，審定書亦應以引證文獻一主張發明缺乏新穎性而核
    駁。若審定書以另一引證文獻二主張發明缺乏新穎性而核駁
    專利申請案，即不應認為審定書所主張之缺乏新穎性與核駁
    理由先行通知書所主張之缺乏新穎性為同一不予專利之情事
    。於原處分中，被上訴人指稱系爭案具「申請專利範圍籠統
    欠具體」態樣之事實根據為「如申請專利範圍第1項方法如
    何篩選該病毒之DNA，以及如何選殖僅籠統概述，即所謂獲
    得一全長或可轉錄的RNA複製體的功效為熟知技藝者無法據
    以實施或獲得，如申請專利範圍第2項界定宿主細胞，其功
    效如何達成，顯係任意擴充,不符專利要件。」故被上訴人
    於前揭再審查案核駁理由先行通知書以及原處分中，指稱系
    爭案具「申請專利範圍籠統欠具體」態樣之事實根據實際上
    完全不同。因此於前揭再審查案核駁理由先行通知書以及原
    處分中被上訴人雖皆指稱系爭案具「申請專利範圍籠統欠具
    體」態樣，然由於其等之事實根據不同，前揭再審查案核駁
    理由先行通知書之「申請專利範圍籠統欠具體」與原處分之
    「申請專利範圍籠統欠具體」事實上屬於二個不同的不予專
    利之情事。且上訴人對於核駁理由先行通知書無從瞭解被上
    訴人於再審查核駁理由先行通知書所指申請專利範圍籠統欠
    具體之處為何。故原訴願機關以及被上訴人所作成，判斷事
    實違反論理或經驗法則，違反行政程序法第43條。（三）被
    上訴人於原處分理由(五)所指稱「申請專利範圍籠統欠具體
    」之情事，並未於審定前先通知上訴人。被上訴人於前揭再
    審查核駁理由先行通知書以及原處分中，指稱系爭案具「申
    請專利範圍籠統欠具體」的態樣之事實根據，分別為「申請
    專利範圍第1、2項，應列出病毒基因序列，或摘述選擇之病
    毒特徵特點「或構架之重點如:啟動區、終止子及結構基因
    等。』」以及「如申請專利範圍第1項方法如何篩選該病毒
    之DNA，以及如何選殖僅籠統概述，即所謂獲得一全長或可
    轉錄的RNA複製體的功效為熟知此技藝者無法據以實施或獲
    得，如申請專利範圍第2項界定宿主細胞，其功效如何達成
    ，顯係任意擴充，不符專利要件。」兩者事實根據實際上完
    全不同。故於前揭再審查案核駁理由先行通知書之「申請專
    利範圍籠統欠具體」與原處分之「申請專利範圍籠統欠具體
    」事實上屬於二個不同的不予專利之情事。且被上訴人於前
    揭再審查案核駁理由先行通知書中，使用例示性之「如」字
    例舉申請專利範圍籠統欠具體之事實根據，使上訴人無從了
    解被上訴人所稱申請專利範圍籠統欠具體之處，是否已為被
    上訴人認為申請專利範圍籠統欠具體之處的全部。然原審於
    作成判決之際，並未依照論理或經驗法則，比對原處分與核
    駁理由先行通知書中所提出之不予專利之情事態樣以及其所
    根據之事實，反誤採信被上訴人理由，其認定事實之過程事
    實上已違反經驗法則或論理法則基於以上理由，原審作成原
    判決之際，認定事實違反經驗法則或論理法則，導致適用法
    規錯誤，故違背法令，爰請求廢棄原判決。
貳、被上訴人未提出答辯狀。
參、原審斟酌全辯論意旨及調查證據之結果，以：（一）被上訴
    人前於88年10月27日（88）智專(五)01076字第138741號專利
    核駁審定書理由(二)中即已提及「申請專利範圍第1、2項所請
    方法，所敘籠統不明確，如『至少15kb』範圍過廣，且並未
    敘明其方法特徵。」又92年5月19日以（92）智專三(四)01102
    字第09220493780號再審查核駁理由先行通知書說明三之(二)
    亦指明本案「申請專利範圍籠統欠具體，未載明詳細技術特
    徵，如申請專利範圍第1，2項，應列出病毒基因序列，或摘
    述選擇之病毒特點或構架之重點如：啟動區、終止子及結構
    基因等」；惟上訴人於92年7月17日所提申復理由書中，並
    未就此做任何適當之申復或修正，且未提出相關選殖之方法
    註明於申請專利範圍或說明書中，仍以單一病毒株之實施例
    ，將其申請專利範圍過度擴充至「目」，且未明確界定其申
    請專利範圍，實無法推知本案可據以實施或獲得，自不符發
    明要件；被上訴人爰以93年2月5日（93）智專三(四)0110 2字
    第09320105960號再審查核駁審定書為「本案應不予專利」
    之處分，並無違誤。至於再審查核駁審定書理由(四)載稱：「
    申請人申復理由中所謂本案PRRSV屬於Artiriviridae，其基
    因類似Nidovirales目中（Cornoaviridae、Toroviridae ）
    故申請專利範圍中以Nidovirales為申請專利範圍，然由申
    請書內容中，實無法推知其他如（Cornoaviridae、
    Toroviridae）可達本發明之功效。故申復無理由。」乃針
    對上訴人之申復理由而加以論駁；又再審查核駁審定書理由
    (五)載稱：「修正後說明書、申請專利範圍籠統欠具體，如申
    請專利範圍第1項方法如何篩選該病毒之DNA，以及如何選殖
    ，僅籠統概述，即所謂獲得一全長或可轉錄的RNA複製體的
    功效為熟知此技藝者無法據以實施或獲得，如申請專利範圍
    第2項界定宿主細胞，其功效如何達成，顯係任意擴充，不
    符專利要件。」所指仍為申請專利範圍籠統欠具體，另外再
    加以詳細舉例說明而已，此與再審查核駁理由先行通知書說
    明三之(二)所指本案「申請專利範圍籠統欠具體，未載明詳細
    技術特徵」之理由，並無不同，實難謂為核駁本案之新理由
    。是上訴人起訴意旨謂原處分（再審查核駁審定書）所載核
    駁理由(四)(五)，完全未見於核駁理由先行通知書中，被上訴人
    在核駁審定前未先通知上訴人申復，有違前揭專利法第40條
    第2項之規定云云，即難採取。（二）次按，92年2月6日修
    正前之舊專利法第44條之1，或修正後新專利法第49條，已
    明文規定專利申請權人在符合一定之要件下，於特定期間內
    ，例如申請實體審查時、專利專責機關核駁先行通知書申復
    期間內、再審查期間、異議答辯期間內或專利專責機關依職
    權通知答辯期間內，始得依法提出補充或修正。行政救濟階
    段既非法定得提出專利申請範圍修正之時點，則本件上訴人
    遲至訴願階段始提申請專利範圍修正本，自無庸予以審酌。
    況查，本件被上訴人於初審及再審查核駁理由先行通和書中
    ，已迭次告知上訴人本案之申請專利範圍過廣或籠統欠具體
    ，已如前述，上訴人有機會修正其專利範圍而拒絕，嗣後於
    行政救濟階段自不得再主張修正之權利，以維爭訟程序之安
    定。（三）復查，本案實施例僅一株病毒株（一種病毒）
    PRRSV（豬生殖呼吸症候群病毒，屬Nidovirales目中一種病
    毒），然生物界分類共分為：界、門、綱、目、科、屬、種
    ，如同倒金字塔一般，同屬不同種之間相似度即有相當大差
    異（如人與猩猩），但上訴人宣稱本發明可擴充至
    Nidovirales目中其他科（如Coronaviridae、Toroviridae
    及Atiriviridae ）、及所含所有屬、種的病毒，此為本案
    發明所屬技術領域中具有通常知識者所無法接受，且亦無足
    夠實施例佐證其他科（如Coron aviridae、Toroviridae及
    Atiriviridae）、及所含所有屬、種的病毒可達本發明之目
    的-產製重組且具感染性之豬生殖呼吸症候群病毒、疫苗、
    疫苗組合物。上訴人雖訴稱本案發明說明書已提出選殖之方
    法云云，事實上，上訴人仍僅提出豬生殖呼吸症候群病毒
    PRRSV之選殖，於說明書中並未提出PRRSV之選殖以外相關的
    選殖方法。又上訴人訴稱Nidovirales目彼此許多方面相似
    云云，然相似點在何處，上訴人並未詳述，尤其在DNA相似
    度上並無任何說明。至於上訴人訴稱本案發明之標的病毒比
    先前技藝所得之基因組長度更長乙節，仍無法規避本案發明
    實施例僅提供PRRSV之例之事實。此外，轉感染病毒至活細
    胞，於熟知此技藝者都了解操作過程極易產生突變（如置換
    、缺失、插入等）導致核酸（基因）序列改變，故被上訴人
    要求明確界定核酸（基因）序列，應屬合理。上訴人雖訴稱
    可根據定序結果檢查所得是否為所欲病毒株云云；然既是依
    定序結果判定，如上述理由之單一實施例PRRSV，本案即應
    限定在PRRSV病毒株，而非上訴人所謂不需限定於特定病毒
    株。另有關界定宿主細胞一事，乃因所謂發明專利應達可據
    以實施，然依上訴人說明書所述，尚需經多方嘗試，且能否
    達成本發明所稱之「產製感染性選殖株的目的」，為本發明
    所屬技術領域中具有通常知識者無法推知。上訴人雖訴稱實
    施例使用了PRRSV的非天然宿主（BHK-21）可以生產出含基
    因組的病毒，且許多關於宿主細胞之訊息已知，故不需設限
    宿主細胞云云；然病毒是否能在「非天然宿主」宿主細胞內
    複製基因組，仍為熟知此技藝者無法推知。又上訴人所述之
    電穿孔轉染，雖係一熟知基因殖入之技藝，然電穿孔轉染條
    件如轉染之電流強度、時間及間隔等因素，都會影響基因是
    否能有效送入宿主細胞，以及宿主細胞能否存活；是上訴人
    訴稱熟習該項技術者在執行電穿孔時並不會有任何問題云云
    ，實乃個人主觀之見，尚難採取。綜上，本案專利說明書技
    術特徵記載並不明確，且其申請專利範圍亦未依專利說明書
    內容作適當之修正，其僅以單一細胞株，未輔以其他哺乳細
    胞為實例，尚無法支持其技術內容及範圍；是本案申請專利
    範圍各項內容涵蓋過廣，已超出其實施例所能支持之範圍，
    應屬專利說明書及申請專利範圍未具體載明其技術內容及特
    點，而無法使熟習該項技術者瞭解其內容並可據以實施者，
    不符合發明專利之要件。（四）綜上所述，本件上訴人起訴
    意旨，並非可採；被上訴人以本案有違核駁審定時專利法第
    20條第1項前段、第22條第3項及第4項之規定，而為本案應
    不予專利之處分，洵無違誤，訴願決定予以維持，亦無不合
    。上訴人訴請撤銷訴願決定及原處分，並請求命被上訴人為
    准予本案專利之處分，均無理由，乃判決駁回上訴人在原審
    之訴。
肆、本院按：
  一荷蘭商迪休達‧迪吉松夏‧史帝琴公司（民國87年9月4日併
    入史帝琴農業調查服務公司），於86年10月30日以「RNA病
    毒之感染性選殖株及其疫苗和診斷分析方法」向被上訴人（
    原經濟部中央標準局，88年1月26日改制為經濟部智慧財產
    局）申請發明專利，經被上訴人編為第00000000號審查，不
    予專利。該公司不服，申請再審查，並於92年7月17日提出
    專利說明書及申專利範圍修正本，同時修正發明名稱為「生
    產RNA病毒感染性選殖株的方法及由其所衍生之疫苗組合物
    」，依該修正本申請專利範圍為：「1.一種生產感染性選殖
    株的方法，其係基於選自任何具有至少15kb基因組的尼德病
    毒(Nidovirales)之病毒基因組，該方法係包含從以該病毒
    感染的細胞中分離RNA，及藉由製備cDNA片段和在限制酵素
    區域連接cDNA片段，從該RNA產生一重組核酸，該重組核酸
    包含至少一個全長DNA複製體或是管內轉錄的RNA複製體。2.
    一種生產感染性選殖株的方法，其係基於選自任何具有至少
    15kb基因組的尼德病毒(Nidovirales)之病毒基因組，該方
    法係包含從以該病毒感染的細胞中分離RNA，及藉由製備cDN
    A片段和在限制酵素區域連接cDNA片段，從該RNA產生一重組
    核酸，該重組核酸包含至少一個全長DNA複製體或是管內轉
    錄的RNA複製體，且進一步包含藉著以該重組核酸來轉染一
    宿主細胞而選擇感染性選殖株，其中該宿寄主細胞本質上並
    不易受到該病毒之感染。3.根據申請專利範圍第2項之方法
    ，其中該寄主細胞為BHK-21細胞。4.根據申請專利範圍第1
    至3項中任一項之方法，其中該並病毒係選自動脈炎病毒科
    (Artiriviridae)中任一者。5.根據申請專利範圍第4項之方
    法，其中該病毒為PRRSV。6.一種疫苗組合物，其係包含基
    於選自任何具有至少15kb基因組的尼德病毒(Nidovirales)
    的病毒基因組之感染性選殖珠，其係以根據申請專利範圍第
    1至5項中任一項之方法所得到。」，案經被上訴人於93年2
    月5日以（93）智專三(四)01102字第9320105960號專利再審查
    核駁審定書為仍應不予專利之處分。該公司不服，提起訴願
    ，遭決定駁回，遂提起行政訴訟，並將本案專利申請權讓與
    上訴人，於94年5月24日向被上訴人辦理登記在案。
  二按凡利用自然法則之技術思想之高度創作，而可供產業上利
    用者，得依法申請取得發明專利，固為本件核駁處分時專利
    法第19條暨第20條第1項前段之規定；惟申請發明專利之說
    明書，除應將申請專利之標的、技術內容及特點，具體指明
    於申請專利範圍外，並應載明有關之先前技術、發明之目的
    、技術內容、特點及功效，使熟習該項技術者能瞭解其內容
    並可據以實施，復為同法第22條第3、4項所明定。否則，即
    難認其符合專利要件，仍不得依法申請取得發明專利，惟違
    反同法第22條第3、4項之充分揭露及可實施性之要件者，同
    法並無不予專利之效果規定，是以就上開不符合專利要件情
    形，實務乃引據同法第20條第1項前段產業利用性規定為否
    准專利申請之法條依據（本院89判116號、90判字第903號、
    90判字第954號、90判字第960號、90判字第2284號、90判字
    第2580號、91判字第716號等判決參照，現行法已於第44條
    明文規定上開情形即現行法第26條，應為不予專利之審定，
    係以修訂法律方式解決此一問題），合先敘明。
  三經查，原判決關於本案專利說明書技術特徵記載並不明確，
    且其申請專利範圍亦未依專利說明書內容作適當之修正，其
    僅以單一細胞株，未輔以其他哺乳細胞為實例，尚無法支持
    其技術內容及範圍；是本案申請專利範圍各項內容涵蓋過廣
    ，已超出其實施例所能支持之範圍，應屬專利說明書及申請
    專利範圍未具體載明其技術內容及特點，而無法使熟習該項
    技術者瞭解其內容並可據以實施者，不符合發明專利之要件
    等事項，以及上訴人所主張如何不足採等事項均詳予以論述
    ，是原判決所適用之法規與該案應適用之現行法規並無違背
    ，與解釋判例，亦無牴觸，並無所謂原判決有違背法令之情
    形；又本件經受理訴願機關經濟部送請國立台灣大學醫學院
    鑑定，亦得同一結論，此有國立台灣大學醫學院函所附意見
    書附於訴願卷可憑，是系爭案有違上開專利法第22條第3、4
    項之規定，上訴人系爭發明專利之申請不應准許。
  四另按行政處分之理由雖未充足，但不影響行政處分事實認定
    及法規適用者，即行政機關在不影響行政處分之本段，得為
    理由之補充，受理行政爭訟之訴願機關或法院，仍應駁回其
    訴願或行政訴訟，無庸撤銷行政處分重由行政機關補具理由
    。本件上訴人雖執詞主張：再審查不予專利之審定書理由空
    泛、未針對該專利申請案如何不備要件具體論駁云云，惟查
    ，本件專利說明書及申請專利範圍未具體載明其技術內容及
    特點，而無法使熟習該項技術者瞭解其內容並可據以實施者
    ，不符合發明專利之要件，業如前述，亦經原判決敘明清楚
    ，縱本件再審查審定書理由簡略，亦不影響事實認定及法規
    適用，其於訴願及原審始補充更詳盡理由，仍應予以維持，
    上訴意旨自非可採。
  五再按上開專利法第105條準用同法第40條第2項規定：「經再
    審查認為有不予專利之情事時，在審定前應先通知申請人，
    限期申復。」專利主管機關於再審查階段認專利申請案不予
    專利者，應先予專利申請人申復機會，實務上，係以再審查
    核駁理由先行通知書為之，乃審查委員依其專業知能，將其
    初步認定不予專利理由告知專利申請人，或審查委員認專利
    說明書及圖示有錯誤、遺漏或表達未臻完善、不明確，通知
    專利申請人進一步說明或改善，該再審查核駁理由先行通知
    書僅係作成再審查審定行政處分前之程序行為，申請人得藉
    以修正補充申請文件中的不當缺陷，或提出正當理由向審查
    委員釋疑，增加發明獲准專利之機會，惟專利權利範圍、內
    容及說明書、圖示寫法格式，均應由申請人決定，是以再審
    查核駁理由先行通知書只要敘明不予專利理由大要，給予專
    利申請人有申復機會即可，並不以巨細靡遺指出各說明書及
    圖示不予專利之理由為必要。經查，原審以：「又再審查核
    駁審定書理由(五)載稱「修正後說明書、申請專利範圍籠統
    欠具體，如申請專利範圍第1項如何篩選該病毒之DNA，以及
    如何選殖，僅籠統概述，即所謂獲得一全長或可轉錄的RNA
    複製體的功效為熟知此技藝者無法據以實施或獲得，如申請
    專利範圍第2項界定宿主細胞，其功效如何達成，顯係任意
    擴充，不符專利要件。』所指仍為申請專利範圍籠統欠具體
    ，另外再加以詳細舉例說明而已，此與再審查核駁理由先行
    通知書所指本案「申請專利範圍籠統欠具體，未載明詳細技
    術特徵』之理由,並無不同」等情，詳予論斷，將判斷而得
    心證之理由記明於判決，並敘明上訴人主張：原處分之核駁
    理由為新理由云云，尚不得執為原處分違法之論據，經核並
    無違背論理法則或經驗法則，亦無判決不適用法規或適用不
    當、不備理由等違背法令情事。上訴意旨仍執陳詞主張前揭
    再審查案核駁理由先行通知書之「申請專利範圍籠統欠具體
    」與原處分之「申請專利範圍籠統欠具體」事實上屬於二個
    不同的不予專利之理由，違反專利法第40條第2項規定乙節
    ，上訴人對於業經原判決詳予論述不採之事由再予爭執，核
    屬法律上見解之歧異，要難謂為原判決有違背法令之情形。
  六從而，原審斟酌全辯論意旨及調查證據之結果，將原決定及
    原處分均予維持，駁回上訴人之訴，核無違誤。上訴論旨，
    仍執前詞，指摘原判決違誤，求予廢棄，難認有理由，應予
    駁回。
據上論結，本件上訴為無理由，爰依行政訴訟法第255條第1項、
第98條第1項前段，判決如主文。
中　　華　　民　　國　　96　　年　　9　　 月　　28　　日
                  第三庭審判長法  官　劉　鑫　楨
                              法  官  鄭  小　康
                              法  官　侯　東　昇
                              法  官　劉　介　中
                              法  官　戴　見　草
以  上  正  本  證  明  與  原  本  無  異
中　　華　　民　　國　　96　　年　　9　　 月　　29　　日
　　　　　　　　　　　　　　　書記官　吳　玫　瑩
